---
title: "Laboratorio 0 - Introducción"
output:
  html_document:
    css: ../lab.css
    highlight: pygments
    theme: cerulean
  pdf_document: default
---

```{r setup, include=FALSE}
knitr::opts_chunk$set(echo = TRUE)
```

## RStudio

La interfaz de RStudio está dividida en varios paneles, y cada uno tiene
varias pestañas. Arriba a la derecha está el *espacio de trabajo*
(*Environment*), es donde van a aparecer los objetos que creen a medida
que trabajan en R. La otra pestaña es el *historial* (*History* ), 
donde quedan guardados todos los comandos que hayan ejecutado. Abajo de
estos dos hay un panel con varias pestañas. *Archivos* (*Files*), muestra
los archivos. *Gráficos* (*Plots*) es donde van a aparecer los gráficos
que vayamos haciendo. *Paquetes* (*Packages*) muestra las librerías que
tenemos y sus paquetes instalados y con un tilde los cargados (más
adelante vamos a ver que son los paquetes). La *ayuda* (*Help*) es donde
vamos a poder la ayuda de funciones de **R**.  Y además está las pestaña 
del *Visor* (*Viewer*) que nos muestra una vista de los documentos que
creemos.

Por el lado izquierdo está la *consola*, es donde pasa toda la acción.
Todo lo que hagamos va a ser escrito como un orden o comando ahí y luego
vamos a ver el resultado ahí o si es un gráfico en el panel de gráficos.
Cada vez que iniciemos RStudio va a mostrar la consola con un mensaje que
indica la versión de R y otros detalles. Debajo de ese mensaje está el
*prompt*. Aquí es donde R espera que se ingresen los comandos. Y para
interactuar con R hay que decirle que tiene que hacer. Los comandos y
su sintaxis han evolucionado a lo largo de décadas y ahora proveen a los
usuarios una manera natural de acceder y procesar datos, aplicar
procedimientos estadísticos, etc.

Se puede usar R como una calculadora. Podemos poner una cuenta a realizar
en el prompt y R nos devolverá el resultado. Por ejemplo, podemos poner:

```{r suma}
2 + 2
```

Prueben escribirlo en su consola justo después del ">".

También es posible guardar los resultados en un objeto:

```{r}
x <- 2 + 2
```

Prueben hacerlo en su consola.
En este caso, parece que no pasó nada. No apareció el resultado. Pero si
observan en panel del espacio de trabajo verán que hay un nuevo objeto
llamado `x`.


Probemos que pasa si escribimos su nombre en la consola.

