---
title: "Laboratorio 1 - Introducción a R y RStudio"
output:
  html_document:
    css: ../lab.css
    highlight: pygments
    theme: cerulean
  pdf_document: default
bibliography: intro-r.bib
nocite: | 
  @Estadisticas2001, @Estadisticas2002, @Estadisticas2003, @Estadisticas2004,
  @Estadisticas2005, @Estadisticas2006, @Estadisticas2007, @Estadisticas2008,
  @Estadisticas2009, @Estadisticas2010, @Estadisticas2011, @Estadisticas2012,
  @Estadisticas2013, @Estadisticas2014, @Estadisticas2015
---

```{r setup, include=FALSE}
knitr::opts_chunk$set(eval = FALSE)
library(dplyr)
library(ggplot2)
library(skimr)
```

El objetivo de este laboratorio es introducirlos al uso de **R** y
**RStudio.** 
Para aclarar que es cada cosa. **R** es el programa estadístico que
realiza todos los cálculos, operaciones, gráficos, etc. **RStudio** es
una interfaz a **R**, hace que trabajar con R sea más amigable. Sin esa
interfaz lo único que veríamos es la consola, pura y dura.

Para convertirse en un buen analista de datos (algo que cualquier 
científico debe saber hacer) es conveniente que a medida que progresen
en los laboratorios exploren por su cuenta que se puede hacer; así aprenderán
mejor. Antes de llegar a este punto es necesario que tenga cierta fluidez y 
conceptos básicos. Este es el objetivo de este laboratorio.

Para empezar, deberán loguearse en RStudio. [agregar link]

[agregar screenshot]

La interfaz de RStudio está dividida en varios paneles, y cada uno tiene
varias pestañas. Arriba a la derecha está el *espacio de trabajo*
(*Environment*), es donde van a aparecer los objetos que creen a medida
que trabajan en R. La otra pestaña es el *historial* (*History* ), 
donde quedan guardados todos los comandos que hayan ejecutado. Abajo de
estos dos hay un panel con varias pestañas. *Archivos* (*Files*), muestra
los archivos. *Gráficos* (*Plots*) es donde van a aparecer los gráficos
que vayamos haciendo. *Paquetes* (*Packages*) muestra las librerías que
tenemos y sus paquetes instalados y con una tilde los cargados (más
adelante vamos a ver que son los paquetes). La *ayuda* (*Help*) es donde
vamos a poder la ayuda de funciones de **R**.  Y además está la pestaña 
del *Visor* (*Viewer*) que nos muestra una vista de los documentos que
creemos.

Por el lado izquierdo está la *consola*, es donde pasa toda la acción.
Todo lo que hagamos va a ser escrito como un orden o comando ahí y luego
vamos a ver el resultado ahí o si es un gráfico en el panel de gráficos.
Cada vez que iniciemos RStudio va a mostrar la consola con un mensaje que
indica la versión de R y otros detalles. Debajo de ese mensaje está el
*prompt*. Aquí es donde R espera que se ingresen los comandos. Y para
interactuar con R hay que decirle que tiene que hacer. Los comandos y
su sintaxis ha evolucionado a lo largo de décadas y ahora proveen a los
usuarios una manera natural de acceder y procesar datos, aplicar
procedimientos estadísticos, etc.

## Creando un reporte de laboratorio reproducible

Vamos a usar el lenguaje *markdown*, específicamente *R Markdown* para crear
un reporte de laboratorio reproducible. Este lenguaje permite mezclar texto
con comandos de R de manera que si alguna otra persona ve ese archivo pueda
reproducir sus resultados desde cero. A esto se le llama que sea
*reproducible*. Puede parecer mucho trabajo, pero créanme que en el corto plazo
les ahorrará tiempo. Imaginen que descubren un error en sus datos, si lo
hicieran todo a "mano" tendrían que volver a realizar todo el análisis otra
vez. En cambio, si se han tomado el trabajo de hacerlo reproducible solo
necesitan volver a ejecutar el documento y todos los análisis y gráficos 
volverán a crearse con la información corregida.

*Markdown* es un lenguaje de marcado liviano. Es comparable al código que
genera las páginas web (HTML) pero más simple y puede leerse sin tanto código
que moleste. En el menú *Help/Markdown Quick Reference* pueden ver una ficha
rápida de cómo poner distintos formatos, títulos, listas, vínculos, imágenes,
etc.

Vamos a bajar una planilla de modelo de cómo hacer el reporte de laboratorio.
Usa el siguiente código en la consola para bajar el archivo:

```{r cargar-planilla}
download.file("", destfile = "lab1.Rmd")
```

Ahora deberías ver un archivo que se llama **lab1.Rmd** en el panel de archivos
(*Files*) abajo a la derecha en RStudio. Ábrelo. Nos vamos a referir a este 
archivo como el archivo Rmarkdown, rmd o reporte de laboratorio. Todo lo que 
hay que hacer para completar este laboratorio es completar brevemente la 
preguntas e insertar el código de R cuando sea necesario. Al principio, están 
marcados donde poner las respuestas y donde código. Más adelante será necesario
que piensen que código deben insertar para responder las preguntas. Si 
necesitan insertar más código lo pueden hacer haciendo clic en el botón verde
con un + y una c que aparece arriba del panel del informe. Dice *Insert*, y 
luego clic en *R*.

Antes de seguir, completen el encabezado con el nombre del equipo, el "autor"
del laboratorio de hoy y quienes "colaboran". Luego hagan clic en *knit*
(tejer en inglés). Verán que les aparece una ventana con el documento que han
creado.


## Paquetes en R

**R** es software de código abierto. Esto significa que cualquiera puede ver y
modificar el código que lo hace funcionar. Además, tiene un sistema de
paquetes que permite agregar nuevas funciones de manera modular. Para este
laboratorio usaremos dos paquetes:

 - `dplyr` para el manejo de datos
 - `ggplot2` para los gráficos
 
 Los paquetes ya han sido instalados en el servidor, pero es necesario
 cargarlos para que funcionen. Cárguenlos escribiendo en la consola:
 
```{r cargar-paquetes}
library("dplyr")
library("ggplot2")
```

Fíjense que estos comandos están escritos en el informe. Esto es porque los
espacios de trabajo del documento y la consola trabajan por
[separado][consola].

A medida que avancemos en los laboratorios, vamos a tener que cargar los 
paquetes relevantes para que todo funcione correctamente.

[consola]: En verdad cada vez que *tejemos* el documento se crea una nueva 
sesión completamente limpia. Por eso, es que es necesario especificar todos y
cada uno de los comandos en documento.

## Los datos: 

El Dr. John Arbuthnot fue un médico, matemático y escritor del siglo XVII y XVIII.
Estaba interesado en la razón de nacimientos de niños y niñas. Por este motivo,
registró los bautismos de Londres entre 1629 y 1710.

Para cargarlos debemos agregar esto en el documento:

```{r cargar-datos}
source("http://www.openintro.org/stat/data/arbuthnot.R")
```

Luego podemos ejecutarlo en la consola poniendo el cursor en la línea y
presionando el botón *Run/Run Selected Line(s)* que se encuentra arriba a la
derecha del panel de documento.

Esta instrucción le indica a R que cargue los datos. En el panel del *espacio 
de trabajo* les debería aparecer un nuevo objeto llamado `arbuthnot`. A medida
que carguen datos o creen objetos nuevos como parte trabajo van a aparecer
nuevos objetos. También es posible borrarlos de a uno o a varios con la 
función `rm()`. 

Vemos que nos indica que tiene 82 observaciones de 3 variables. Si hacemos 
clic en el botón que aparece al lado del nombre del objeto nos muestra
un resumen del mismo. Esto es lo mismo que poner:

```{r str-objeto}
str(arbuthnot)
```

Prueben hacerlo en su consola. Nos muestra los nombres de las columnas, el tipo
de dato que contiene y los primeros datos.

Podríamos ver todos los datos escribiendo el nombre del mismo en la consola

```{r objeto}
arbuthnot
```

No es muy práctico verlos así. Una ventaja de RStudio es que podemos ver los
valores con el visor de datos. Haz clic en el nombre en el panel de *Environment*
y deberías ver los datos. Con las barras de desplazamiento podemos ver todos los
valores y cerrarlo haciendo clic en la cruz. 

Son varias columnas, la primera con el año, luego el número de Varones
seguido por el número de mujeres; ambos en millones. Además, nos muestra números
secuenciales a la izquierda, estos números no 
forman partes de los datos, pero son agregados por claridad; son los índices de
fila. Podemos pensarlo como una planilla de cálculo, en **R** este tipo de
objetos son llamados *data frame*.

Podemos ver las dimensiones de nuestros datos:

```{r dimensiones}
dim(arbuthnot)
```

Deberíamos obtener `[1] 82 3`. Vamos a ver más adelante que es este `[1]`. El
primer número corresponde al número de filas y el segundo al de columnas. Esto
es así para cualquier objeto con dos dimensiones.

También podemos ver cuáles son los nombres de las columnas con:

```{r nombres}
names(arbuthnot)
```

## Explorando los datos

Podemos comprobar que todos los valores sean razonables usando una función 
llamada `summary()`:

```{r resumen-datos}
summary(arbuthnot)
```

Nos da un resumen de cada columna. Si los datos son categóricos solo nos dirá
cuantas veces se repite cada una como en el caso de la primera columna. Pero
si los datos son numéricos nos dará las medidas de resumen. En orden como 
aparecen: mínimo, primer cuartil, mediana, media, tercer cuartil y máximo.

1. ¿Qué números dejan por debajo el 25%, 50% y 75% del número de Varones?

Por otro lado, quizás estemos interesados en ver solo una columna. La podemos
seleccionar usando el símbolo `$` de esta manera.

```{r seleccion-vector}
arbuthnot$Año
```

2. ¿Qué comando usarías para extraer los intervalos de pesos? ¡Pruébalo!
(Escríbelo en el informe en un nuevo bloque y luego haz clic en **Knit** Ahora 
la respuesta está escrita en tu informe ¡sin copiar ni pegar!)

Fíjate que ahora **R** imprimió los datos de una forma diferente. Lo que está 
mostrando es un vector, ya no es una tabla. Tiene la misma longitud que el 
número de filas de la tabla. Además, **R** añadió números entre `[]`, estos
números son los índices que veíamos antes en las filas. El número que sigue
al `[1]` es el primer elemento del vector, luego el 2°, 3°, ... hasta que llega al
salto de línea y muestra nuevamente el índice con el que sigue el vector. Si 
mostrase el [24] significa que el número siguiente que se muestra el 24°.

## Gráficos

Se pueden hacer muchos tipos de gráficos con **R** y existen muchos paquetes
para realizarlos además del básico (en `base`). Nosotros vamos a utilizar 
`ggplot2` por su facilidad de uso y gran calidad de los gráficos sin mucha
complicación. 

Este paquete sigue una idea que se llama gramática de gráficos propuesta por
Wilkinson en donde los gráficos pueden dividirse en cuatro partes:

 - Los **datos** y como se **mapeo** (**`aes`**) estético esos datos a las 
 diferentes atributos estéticos.
 - Las formas geométricas (**`geom`**) que representan como se ven los datos
 - Transformaciones estadísticas de los datos (**`stats`**) resumen los datos
 de forma útil.
 - Escalas a las que se mapean los datos (**`scale`**). Estas pueden ser 
 escalas de color, forma, etc.
 - Un sistema de coordenadas (**`coord`**), que describe como se proyectan
 estos datos. Por defecto se usa el sistema cartesiano. Pero hay otros 
 disponibles.
 - Un sistema paneles (**`facet`**) que describe como dividir los datos en
 distintos paneles
 
 Adicionalmente a la gramática, se agrega un sistema de temas que permite 
 modificar la totalidad de elementos que hacen al gráfico como fuentes, 
 líneas de ejes, etc.
 
 Podemos hacer un gráfico de la siguiente forma:
 
```{r grafico-inicial}
ggplot(data = arbuthnot, aes(x = Año, y = Varones)) +
  geom_point()
```

Esto significa que `ggplot()` tome los datos del `data frame` nacidos, 
que mapee las columnas `Año` en el eje las ordenadas y `Varones` en el eje de 
abscisas. Luego especificamos con que geometría representar los datos, en este
caso elegimos puntos (`geom_point()`).

Para saber que otros argumentos puede tener estas funciones podemos usar la
ayuda de **R**. Como es obligatorio que todas las funciones de los paquetes
tengan una ayuda, siempre se puede aprender mucho leyendo. Por ejemplo,
vean la ayuda de `geom_point()`

```{r ayuda}
?geom_point
```

3. ¿Hay alguna tendencia en el número de varones a lo largo de los años? 
¿Cómo la describirías?

¿Cómo podríamos graficar el total de población? Aprovechando que R es un 
calculadora muy potente podríamos escribir:

```{r total-1629}
5218 + 4683
```

para obtener el total de población en el censo de 1895. Podríamos hacer esto 
para cada año, pero hay una forma más rápida. Podemos sumar las columnas 

```{r total-columnas}
arbuthnot$Varones + arbuthnot$Mujeres
```

Nos va a dar 82 números con el total de población para cada año. Pueden elegir
algunos y comprobar que están bien. Como es un vector solo nos muestra el
índice y el número.

Para poder graficarlo debemos guardar este vector. Lo más recomendable es 
guardarlo con el resto de los datos.

```{r total-columnas-arbuthnot}
arbuthnot <- arbuthnot %>% 
  mutate(Total = Varones + Mujeres)
```

¡Uh! Hay algo nuevo ahí. ¿Qué es ese símbolo `%>%`? Se llama operador de 
"entubado" (*piping*). Lo que hace este símbolo es tomar la salida de la 
izquierda y se la pasa a la función de la derecha. 

<div id = "boxedtext">
**Una aclaración sobre el entubado:** Podemos leer estas de la 
siguiente manera:

*"Toma el conjunto de datos de `arbuthnot` y **entúbalo** en la función `mutate()`.
Usando `mutate()` crea una nueva variable `Total` que es la suma de las 
variables `Varones` y `Mujeres`. Luego asigna el conjunto de datos resultante
al objeto `arbuthnot`. Es decir que está sobrescribiendo el viejo objeto `arbuthnot`."*

Esto es lo mismo que ir fila a fila e ir sumando los valores de cada columna y
luego guardarlos en una nueva variable llamada `Total`.
</div>

Ahora podemos graficar el número total de población con el siguiente comando:

```{r grafico-total-vs-año}
ggplot(data = arbuthnot, aes(x = Año, y = Total)) +
  geom_point()
```

También podemos calcular la razón de Varones a mujeres en 1895:

```{r Varones-a-mujeres-1895}
5218 / 4683
```

o podemos hacerlo en toda la columna con una sola expresión:

```{r Varones-a-mujeres}
arbuthnot <- arbuthnot %>% 
  mutate(razon_Varones_a_mujeres = Varones / Mujeres)
```

Y también la proporción de Varones en el año 1895:

```{r proporcion-Varones-1895}
5218 / (5218 + 4683)
```

o podemos hacerlo para toda la columna:

```{r}
arbuthnot <- arbuthnot %>% 
  mutate(proporcion_Varones = Varones / Total)
```

Noten que usamos la variable `Total` que creamos previamente.

4. Ahora creen un gráfico de la proporción de Varones a lo largo del
tiempo. ¿Qué es lo que ven?

<div id = "boxedtext">
**Tip: ** Si usan las flechas del teclado en la consola, pueden desplazarse por
los comandos que ingresaron anteriormente, el historial de comandos. También
pueden acceder a él a través de la pestaña historial. Esto les va a ahorrar
mucho tipeo en el futuro.
</div>

Finalmente, además de las operaciones matemáticas como sumas y divisiones
también sirve para realizar comparaciones mayor que, `>`, menor que, `<`, e
igual que `==`. Por ejemplo, para ver si el número de Varones es mayor que el
de mujeres en cada arbuthnot usamos la expresión:

```{r Varones-mayor-que-mujeres}
arbuthnot <- arbuthnot %>% 
  mutate(mas_Varones = Varones > Mujeres)
```

Este comando crea una nueva columna en el conjunto de datos `arbuthnot` que 
contiene valores de `TRUE` (Verdadero) o `FALSE` (Falso). La variable tiene
valores verdaderos cuando ese año el número de Varones fue mayor al de mujeres
y falso si no lo fue. Esta variable contiene un nuevo tipo de dato distinto al
resto del conjunto. Todas las columnas de `arbuthnot` son númericas (el año, 
Varones y mujeres). La nueva columna de `mas_Varones` es de tipo *logical* que
solo contiene valores `TRUE` o `FALSE`. En general, analizar los datos requiere
de utilizar varios tipos de datos. Por eso **R**, tiene la capacidad de 
representarlos.

***

## Por su cuenta

<div id = "oyo">

En la páginas anteriores, recrearon algunas de los gráficos y análisis
preliminar de los datos censales. Su tarea consiste en repetir estos pasos
pero con los datos para los nacimientos en Argentina. Carguen 
los datos con el siguiente comando:


```{r cargar-datos-nacimientos}
load(url(""))
```

Los datos están guardados en un data frame llamado `nacimientos`.
The data are stored in a data frame called `present`.

-   ¿Cuáles son los años incluidos en este conjunto de datos? ¿Qué dimensiones
    tiene el data frame? ¿Cuáles son los nombres de las variables (columnas)?

-   ¿Cómo se comparan estos números con los datos censales? ¿Están en una
    escala similar?

-   Hace un gráfico que muestre la proporción niños nacidos en el tiempo ¿Qué
    ven?
    
    La observación de Arbuthnot sobre que nacen más niños que niñas ¿se mantiene
    para Argentina? Incluye el gráfico en tu respuesta. *Pista:* Deberías poder
    reusar el código del ejercicio anterior, solo reemplaza el nombre del
    data frame.
    
-   ¿En que año hubo un mayor número de nacimientos en Argentina? *Pista:*
    Primero calcula el total y guárdalo como una nueva variable. Luego, 
    ordena en orden descendente basado en variable total. Pueden hacerlo 
    interactivamente en el visor de datos cliqueando en las flechas al lado
    del nombre de la variable. Para incluirlo el resultado ordenado en el 
    reporte deberán usar dos funciones nuevas: `arrange()` (para ordenar).
    Podemos organizar nuestros datos en orden decreciente con otra función:
    `descr` (para orden decreciente). Un ejemplo abajo:

```{r}
nacimientos %>%
  arrange(desc(total))
```


Estos datos vienen de reportes de la Dirección de Estadísticas de Información 
de la Salud del Ministerio de Salud de la Nación. Si quieren más información
vean [aquí](http://www.deis.msal.gov.ar/index.php/estadisticas-vitales/).
</div>

<div id="license">
Esta guía es una adaptación de laboratorio de Andrew Bray and Mine &Ccedil;etinkaya-Rundel 
de Open Intro y está distribuida bajo
[Creative Commons Attribution-ShareAlike 3.0 Unported](http://creativecommons.org/licenses/by-sa/3.0). 
</div>


* * *

## Recursos para aprender R y trabajar en RStudio

Esta fue una pequeña introducción a R y RStudio, pero vamos proveerles más
funciones y una comprensión más completa del lenguaje a lo largo del
cuatrimestre.

En esta materia vamos a usar los paquetes `dplyr` para el manejo de datos y
`ggplot2` para visualización de datos. Si están googleando código de R, 
asegúrense de incluir estos paquetes en la búsqueda. Por ejemplo, en vez
de googlear "diagrama de dispersión en R", 
busca "diagrama de dispersión en R con ggplot2" 

Estos machetes pueden ser útiles durante el cuatrimestre:

- [RMarkdown](https://www.rstudio.com/wp-content/uploads/2015/03/rmarkdown-spanish.pdf)
- [Manejo de datos](https://www.rstudio.com/wp-content/uploads/2015/03/data-wrangling-spanish.pdf)
- [Visualización de datos](https://www.rstudio.com/wp-content/uploads/2016/12/ggplot2-cheatsheet-2.1-Spanish.pdf)

Tengan en cuenta que el código de algunos de estos machetes puede ser muy
avanzado, pero serán útiles de todas formas.

* * *

## Referencias
