---
title: "Bases para la inferencia estadística: Muestreando distribuciones"
runtime: shiny
output:
  html_document:
    css: www/lab.css
    highlight: pygments
    theme: cerulean
---

```{r global_options, include=FALSE}
knitr::opts_chunk$set(eval = FALSE)
library(dplyr)
library(ggplot2)
library(mosaic)
load("ames.RData")
```

<div id="template">
**Tu reporte de laboratorio reproducible:** Antes de empezar descarga la 
plantilla para este laboratorio. Recuerda que todo el código y tus respuestas
van en este documento:

```{r load-template, eval = FALSE}
download.file("https://git.io/lab3", destfile = "lab3.Rmd")
```
</div>

En este laboratorio vamos a investigar las maneras en los cuales los estadísticos
de una muestra aleatoria de datos puede servir como estimadores puntales de 
los parámetros poblacionales. Estamos interesados en formular una *distribución
muestral* de nuestro estimador para conocer las propiedades del estimado, tales
como su distribución.

<div id="boxedtext">
**Configurando la semilla:** Vamos a tomar algunas muestras aleatorias y crear
distribuciones muestrales en este laboratorio, lo que significa que deberías 
configurar la semilla al principio del laboratorio. Si este concepto es nuevo,
revisa el laboratorio anterior y pregunta a los docentes.
</div>

## Los datos

Vamos a considerar los datos inmobiliarios de la ciudad de Ames, Iowa. Los
detalles de cada transacción inmobiliaria de Ames es registrada por la oficina
del Asesor de la Ciudad. En particular, nuestro foco para este laboratorio será
todas las ventas de hogares residenciales en Ames entre 2006 y 2010. Esta
colección representa nuestra población de interés. En este laboratorio nos 
gustaría aprender sobre estas ventas de hogares tomando muestras más pequeñas de
la población total. Carguemos los datos.



```{r load-data}
load(url("https://git.io/ames.RData"))
```

Vemos que hay varias variables en el conjunto de datos, suficientes como para
hacer un análisis en profundidad. Para este laboratorio, nos vamos a restringir
solo a dos variables: el área total sobre el suelo de la casa en pies cuadrados
(`area`) y el precio de venta (`price`).

Podemos explorar la distribución de las áreas de las casas en la población de
ventas de casa visualmente y con estadísticos de resumen. Primero creemos una
visualización, un histograma:

```{r area-hist}
ggplot(data = ames, aes(x = area)) +
  geom_histogram(binwidth = 250)
```

Vamos a obtener algunas medidas de resumen. Noten que podemos hacer esto 
usando la función `summarise`. Podemos calcular tantas medidas como queramos
usando esta función, y solo encadenando los resultados. Algunas de las 
funciones abajo se explican solas (`mean`, `median`, `sd`, `min`, `max`).
`IQR` es el rango intercuartiles. Una función nueva que encontramos aquí es 
`quantile`, la cual nos permite calculara los valores correspondientes a 
cuantiles de la distribución. Por ejemplo, `quantile(x, 0.25)` dará el valor
de corte para el percentil 25° (Q1) de la distribución de x. Encontrar estos
valores es útil para describir la distribución, ya que podemos usarlos para 
descripciones como *"la mitad de las casas tienen áreas entre tanto y tanto 
pies cuadrados"*


```{r area-stats}
ames %>%
  summarise(mu = mean(area), pop_med = median(area), 
            sigma = sd(area), pop_iqr = IQR(area),
            pop_min = min(area), pop_max = max(area),
            pop_q1 = quantile(area, 0.25),  # primer cuartil, percentil 25°
            pop_q3 = quantile(area, 0.75))  # tercer cuartil, percentil 75°
```

1.  Describe la distribución de la población usando la visualización y las
    medidas de resumen. No hace falta usar todas las medidas de resumen en la
    descripción, deberán decidir cuáles son relevantes basadas en la forma de 
    la distribución. Asegúrate de incluir el gráfico y las medidas de resumen
    en su informe además de la descripción.


## La distribución de muestreo desconocida

En este laboratorio tenemos acceso a toda la población, pero esto raramente
sucede en la vida real. Conseguir la información de toda una población es
extremadamente costoso o imposible. Debido a esto, normalmente tomamos una 
muestra de la población y la usamos para entender las propiedades de la
población.

Si estuviésemos interesados en estimar la media del área en Ames basados en una
muestra, podemos usar el siguiente comando para muestrear la población.

```{r samp1}
muestra1 <- ames %>%
  sample_n(50)
```

Este comando recolecta una muestra aleatoria simple de tamaño 50 del conjunto de
datos `ames`, que es asignado a `muestra1`. Esto es como ir a la base de datos del
Asesor de la Ciudad y tomar 50 archivos al azar de las ventas de casas. Trabajar
con esos 50 archivos es considerablemente más simple que hacerlo con todos las 
2930 ventas de casas.

1.  Describe la distribución del área de la muestra ¿Cómo se compara con la 
    distribución de la población? **Pista:** la función `sample_n` toma una 
    muestra aleatoria de las observaciones (i.e. filas) del conjunto de datos,
    por lo que pueden referirse a las variables en el conjunto de datos con el 
    mismo nombre. El código del ejercicio anterior también va a ser útil para
    visualizar y resumir la muestra. Sin embargo, tengan cuidado de no nombrar
    los valores `mu`y `sigma` ya que están trabajando con estadísticos 
    muestrales, no parámetros poblacionales. Pueden modificar las etiquetas de
    cualquiera de los estadísticos para indicar que provienen de una muestra.

Si estamos interesando en estimar las medias de las áreas de las casas en 
Ames usando las muestras, nuestra mejor suposición es la media muestral. 

```{r mean-samp1}
muestra1 %>%
  summarise(x_bar = mean(area))
```

Dependiendo cuál de las 50 casas seleccionaron, su estimador puede estar un poco
por encima o por debajo de la verdadera media poblacional de 1499.69 pies 
cuadrados. En general, la media muestral resulta ser un estimador bastante bueno
del promedio del área, y logramos obtenerlo muestreando menos del 3\% de la 
población.

1.  ¿Sería esperable que su media muestral sea igual a la media muestral de otro 
    grupo? ¿Por qué sí o no? Si la respuesta es no ¿Esperarían que la medias
    fueran algo diferentes o muy diferentes? Pregúntale a un grupo vecino para
    confirmar tu respuesta.

1.  Toma una segunda muestra, también de tamaño 50, y llámala `muestra2` ¿Cómo
    se compara la media de `muestra2` con la media de `muestra1`? Supongan que 
    tomamos más muestras, una de tamaño 100 y otra de tamaño 1000 ¿Cuál suponen
    que le daría un estimador más exacto de la media poblacional?

Sin mucha sorpresa, cada vez que tomamos otra muestra aleatoria, obtenemos una
media muestral diferente. Es útil tener una idea de cuanta variabilidad 
deberíamos esperar cuando estimamos la media poblacional de esta forma. La 
distribución de las medias muestrales, llamada *distribución muestral*, nos puede
ayudar a entender esta variabilidad. En este laboratorio, como tenemos acceso a
la población, podemos crear una distribución muestral para la media muestral 
repitiendo los pasos de arriba muchas veces. Aquí vamos a generar 2000 muestras
aleatorias y calcular la medida muestral de cada una. Noten que estamos 
muestreando con reemplazos, `replace=TRUE` dado que las distribuciones de 
muestreo son construidas muestreando con reemplazo.

```{r loop}
medias_muestral50 <- do(2000) * ames %>% 
                              sample_n(50, replace = TRUE) %>%
                              summarise(x_bar = mean(area))

ggplot(data = medias_muestral50, aes(x = x_bar)) +
  geom_histogram(binwidth = 20)

```

Acá usamos R para tomar 2000 muestras de tamaño 50 de la población, calcular
la media de cada muestra y guardar el resultado de cada una en un vector 
llamado `medias_muestral50`. En la próxima sección veremos cómo funciona el 
código.

1.  ¿Cuántos elementos hay en `medias_muestral50`. Describe la distribución
    muestral, y asegúrense de ser específicos en notar su centro. Asegúrense de
    incluir un gráfico de la distribución en su respuesta.

## Interludio: La función `do`

Vamos a tomarnos un descanso de la estadística por un momento para que 
entiendan el último bloque de código. La idea detrás de la función `do` es 
*repetición*: te permite ejecutar una línea de código tantas veces como quieras
y poner los resultados en un data frame. En el caso de arriba, queríamos 
tomar muestras de aleatorias de tamaño 50 repetidas veces y luego guardar la 
media de `area` de esa muestra en el vector `medias_muestral50`.

Sin la función `do`, eso sería complicado. Primero, deberíamos crear un vector
vacío lleno de `NA` (representa un valor no tomado) para contener las 2000
medias muestrales. Luego, deberíamos haber calculado cada una de las 2000 medias
muestrales una por vez, poniendo cada una individualmente en cada uno de los 
espacios del vector `medias_muestral50`:


```{r do-long}
medias_muestral50 <- rep(NA, 2000)

medias_muestral50[1] <-  ames %>%
                        sample_n(50, replace = TRUE) %>%
                        summarise(x_bar = mean(area))
medias_muestral50[2] <- ames %>%
                        sample_n(50, replace = TRUE) %>%
                        summarise(x_bar = mean(area))
medias_muestral50[3] <- ames %>%
                        sample_n(50, replace = TRUE) %>%
                        summarise(x_bar = mean(area))
medias_muestral50[4] <- ames %>%
                        sample_n(50, replace = TRUE) %>%
                        summarise(x_bar = mean(area))
# ... y así, 2000 veces
```

Con la función `do`, estos miles de líneas de código son comprimidas en una sola
línea:

```{r do-again}
medias_muestral50 <- do(2000) * ames %>%
                              sample_n(50, replace = TRUE) %>%
                              summarise(x_bar = mean(area))
```

Noten que cada una las 2000 veces que calculamos la medias, ¡lo hicimos con una
muestras **diferente**!

1.  Para asegurarse de que entiendo como las distribuciones muestrales son
    construidas, y saber que hacen exactamente las funciones `sample_n` y `do`,
    intenten modificar el código para crear una distribución muestral de 
    **25 medias muestrales** de **muestras de tamaño 10**, y poner los resultados
    en un data frame llamado `medias_muestral_peque`. Imprime la salida ¿Cuántas
    observaciones hay en el objeto llamado `medias_muestral_peque`? ¿Qué representa
    cada observación?

## Tamaño muestral y distribuciones muestrales

Mecánicas aparte, volvamos a la razón por la que usamos la función `do`: para
calcular la distribución muestral, específicamente esta.


```{r hist}
ggplot(data = medias_muestral50, aes(x = x_bar)) +
  geom_histogram(binwidth = 20)
```

La distribución muestral que calculamos nos dice mucho acerca de estimar la 
media del área de las casas de Ames. Dado que la media muestral es un estimador
insesgado, la distribución muestral está centrada en la verdadera media 
poblacional del área, y la dispersión de la distribución nos indica cuanta
variabilidad es inducida por muestras solo 50 ventas de casas.

En lo que queda de esta sección trabajaremos en obtener una idea del efecto
que el tamaño muestral tiene en nuestra distribución.


1.  Usen la app debajo para crear una distribución muestral de las medias de 
    `area` de tamaños muestrales de 10, 50 y 100. Usen 5000 simulaciones ¿Qué 
    representa cada observación de la distribución muestral? ¿Cómo cambia la
    media, el error estándar y la forma de la distribución muestral cuando el 
    tamaño muestral aumenta? ¿Cómo (si es que lo hacen) cambian estos valores
    si incrementas el número de simulaciones? (No es necesario que incluyas
    los gráficos en la respuesta)

```{r shiny, echo=FALSE, eval=TRUE}
shinyApp(
  ui <- fluidPage(
    
    # Sidebar with a slider input for number of bins 
    sidebarLayout(
      sidebarPanel(
        
        selectInput("selected_var",
                    "Variable:",
                    choices = list("area", "price"),
                    selected = "area"),         
        
        numericInput("n_samp",
                     "Tamaño de muestra:",
                     min = 1,
                     max = nrow(ames),
                     value = 30),
        
        numericInput("n_sim",
                     "Número de muestras:",
                     min = 1,
                     max = 15000,
                     value = 5000) 
        
      ),
      
      # Show a plot of the generated distribution
      mainPanel(
        plotOutput("sampling_plot"),
        verbatimTextOutput("sampling_mean"),
        verbatimTextOutput("sampling_se")
      )
    )
  ),
  
  # Define server logic required to draw a histogram
  server <- function(input, output) {
    
    # create sampling distribution
    sampling_dist <- reactive({
      ames[[input$selected_var]] %>%
        sample(size = input$n_samp * input$n_sim, replace = TRUE) %>%
        matrix(ncol = input$n_samp) %>%
        rowMeans() %>%
        data.frame(x_bar = .)
    })
    
    # plot sampling distribution
    output$sampling_plot <- renderPlot({
      x_min <- quantile(ames[[input$selected_var]], 0.1)
      x_max <- quantile(ames[[input$selected_var]], 0.9)
      
      ggplot(sampling_dist(), aes(x = x_bar)) +
        geom_histogram(binwidth = 30) +
        xlim(x_min, x_max) +
        ylim(0, input$n_sim * 0.35) +
        ggtitle(paste0("Distribución muestral de la media ", 
                       input$selected_var, " (n = ", input$n_samp, ")")) +
        ylab("Frecuencia") +
        xlab(paste("Media", input$selected_var)) +
        theme(plot.title = element_text(face = "bold", size = 16))
    })
    
    # mean of sampling distribution
    output$sampling_mean <- renderText({
      paste0("media de la distribución muestral = ", round(mean(sampling_dist()$x_bar), 2))
    })
    
    # mean of sampling distribution
    output$sampling_se <- renderText({
      paste0("ES de la distribución muestral = ", round(sd(sampling_dist()$x_bar), 2))
    })
  },
  
  options = list(height = 500) 
)
```


***

<div class="oyo">

## Por su cuenta

Hasta ahora solo nos hemos enfocado en estimar la media del área de las viviendas
en Ames. Ahora vamos a tratar de estimar la media de los precios de las casas.

Noten que, aunque podrían contestar algunas de las preguntas usando la app se
espera que escriban el código requerido, produzcan los gráficos necesarios y las
estadísticas de resumen. Pueden usar la app para explorar.

-   Tomen una muestra de tamaño 15 de la población y calculen la media de `price`
    de las casas en esta muestra. Usando esta muestra ¿Cuál es el mejor 
    estimador puntual de la media poblacional del precio de las casas?
    
-   Dado que tienen acceso a toda la población, simulen la distribución muestral
    de $\bar{x}_{price}$ tomando 2000 muestras de tamaño 15 de la población y
    calculando las 2000 medias muestrales. Guarda estas medias en un vector
    llamado `medias_muestral15`. Grafiquen los datos, luego describe la forma de la
    distribución. Basados en la distribución muestral ¿Cuál suponen que sería
    la media de los precios de las casas? Finalmente, calculen y reporten la 
    media poblacional.

-   Cambien su tamaño muestral de 15 a 150, y luego computen la distribución
    muestral usando el mismo método que arriba, y luego guarden esas medias en
    un nuevo vector llamado `medias_muestral150`. Describe la forma de esta 
    distribución muestral, y compárenla con la distribución muestral para una
    muestra de 15. Basados en esta distribución muestral ¿Cuál suponen que sería
    la media muestral de los precios de las casas en Ames?

-   De las distribuciones muestrales de 2 y 3 ¿Cuál tiene menor dispersión? Si
    están preocupados por hacer los estimadores que estén más seguido cerca del
    valor verdadero ¿Preferirían una distribución muestral con dispersión grande
    o pequeña?

</div>

<div id="license">
Este producto está licenciado bajo
[Creative Commons Attribution-ShareAlike 3.0 Unported](http://creativecommons.org/licenses/by-sa/3.0). 
Este laboratorio fue adaptado por Luciano Selzer para EBCN del laboratorio
realizado para OpenIntro por Andrew Bray y Mine &Ccedil;etinkaya-Rundel.
</div>
